臺灣高雄地方法院刑事判決　　　　　　 96年度交易字第488號
公　訴　人　臺灣高雄地方法院檢察署檢察官
被　　　告　丁○○
選任辯護人　洪文佐律師
上列被告因過失傷害案件，經檢察官提起公訴（96年度調偵字第
387號），本院判決如下：
    主  文
丁○○因過失傷害人，處有期徒刑月，如易科罰金，以新臺幣
壹仟元折算壹日；減為有期徒刑壹月又拾伍日，如易科罰金，以
新臺幣壹仟元折算壹日。
    事  實
一、丁○○於民國95年11月13日上午7 時20分許，騎乘車牌號碼
    YAI-773 號重型機車搭載其女兒陳俐卉，沿高雄市○○區○○街西往東方向行駛，行經該路段148 號前，適丙○○（82
    年8 月23日生）騎乘腳踏車同向並位於丁○○前方，丁○○
    本應注意超車時應於前車左側保持半公尺以上之間隔始得超
    過以避免危險發生，且依當時情況為晴天、日間視線良好、
    路面乾燥、無缺陷、無障礙物，亦無不能注意情事，竟疏未
    注意保持半公尺以上之安全間隔即行超車，而丙○○騎乘慢
    車在未劃設慢車道之道路亦未靠右側路邊行駛，致丁○○之
    機車右側車身與丙○○之腳踏車左側手把發生擦撞，造成兩
    車均倒置於對向車道上，丙○○並因此受有左側撓尺骨開放
    性骨折、牙齒脫裂顆之傷害。車禍發生後，丁○○並向前
    來處理車禍事宜之警員表明其為肇事者，自首而接受裁判。
二、案經丙○○之父乙○○訴請臺灣高雄地方法院檢察署檢察官
    偵查起訴。
    理  由
壹、證據能力部分
一、按刑事訴訟法第159 條之5 規定：「被告以外之人於審判外
    之陳述，雖不符前四條之規定，而經當事人於審判程序同意
    作為證據，法院審酌該言詞陳述或書面陳述作成時之情況，
    認為適當者，亦得為證據。當事人、代理人或辯護人於法院
    調查證據時，知有第一百五十九條第一項不得為證據之情形
    ，而未於言詞辯論終結前聲明異議者，視為有前項之同意。
    」，其立法旨趣無非係慮及傳聞證據未經當事人之反對詰問
    予以核實，原則上先予排除，惟若當事人已同意使用該傳聞
    證據或未聲明異議，基於證據資料愈豐富，愈有助於真實發
    見之理念，且強化言詞辯論主義，法院仍可承認該傳聞證據
    之證據能力。本案高雄醫學大學附設中和紀念醫院診斷證明
    書、高雄市政府警察局交通大隊道路交通事故肇事人自首情
    形紀錄表、證人丙○○、陳俐卉於警局及偵查中之證述，均
    係被告以外之人於審判外之言詞或書面陳述，本屬傳聞證據
    ，原不具證據能力，然既經檢察官、被告與辯護人於準備程
    序中表示就其證據能力不爭執，而同意作為證據（本院96
    年7 月16日準備程序筆錄第3 頁），嗣於審判程序中亦經本
    院依法提示並告以要旨，且由檢察官、被告與辯護人等表示
    意見，本院審酌上開證據作成時之外部情況並無不當，自具
    有可信性，適當作為認定本案被告犯罪事實之證據。
二、次按道路交通事故現場圖、道路交通事故調查報告表（一）
    、（二），均係到場處理交通事故之警員戊○○本於其職務
    為記載車禍現場狀況所製作之紀錄文書，且本院認該等文書
    製作時並無任何顯不可信情況，依刑事訴訟法第159 條之4
    第2 款規定亦具有證據能力。
三、卷附現場及車損照片，係由攝影設備拍攝所得，因照相、攝
    影係屬機械性記錄特徵，也就是認識對象的是照相、攝影鏡
    頭，透過鏡頭形成的畫面映寫入膠卷，然後還原於照相紙上
    ，故照相中不含有人的供述要素，再現實情形與作為傳達結
    果的照相、攝影，在內容上的一致性是透過機械的正確性來
    加以保障的，在照相、攝影中，並不存在人對現實情形的知
    覺、記憶，在表現時經常可能發生的錯誤（如知覺的不準確
    、記憶隨時間推移而發生的變化），故照相當然是非供述證
    據。易言之，上開卷附照片部分，乃到場處理之警員，依機
    械之方式所留存之現場影像，並非供述證據，無傳聞法則適
    用，具有證據能力。。
四、再按「法院或檢察官得囑託醫院、學校或其他相當之機關、
    團體為鑑定，或審查他人之鑑定」、「鑑定之經過及其結果
    ，應命鑑定人以言詞或書面報告。」，刑事訴訟法第206 條
    第1 項、208 條第1 項前段定有明文。卷附高雄市交通局車
    輛行車事故鑑定委員會96年8 月23日高市車鑑字第09600030
    46號函暨鑑定意見書、高雄市政府96年11月9 日高市府交三
    字第0960058450號函暨高雄市車輛行車事故覆議鑑定委員會
    鑑定覆議意見書各1 份，係臺灣高雄少年法院就本案車禍依
    上揭刑事訴訟法第208 條之規定囑託機關、團體所為之鑑定
    ，而上開鑑定報告，即屬依刑事訴訟法第206 條第1 項之規
    定所出具之書面鑑定報告，該鑑定意見書及覆議意見書雖係
    被告以外之人於審判外之陳述，然既屬依上揭刑事訴訟法之
    規定所提出之書面鑑定報告，即合於同法第159 條第1 項規
    定所稱「法律有規定者」有證據能力之情形，故本院自得採
    為審酌之證據。
五、另按法院或檢察官因調查證據及犯罪情形，得實施勘驗，刑
    事訴訟法第212 條定有明文；又依同法第213 條之規定，勘
    驗，除得一履勘犯罪場所或其他與案情有關係之處所。二檢
    查身體。三檢驗屍體。四解剖屍體。五檢查與案情有關係之
    物件等處分。六其他必要之處分。本案偵查中檢察官於96年
    5 月22日於偵查庭中當場勘驗本件車禍被告及被害人丙○○
    分別騎乘之機車及腳踏車並作成履勘筆錄，依法自有證據能
    力。
六、被告之辯護人於準備程序時對起訴書之各項證據之證據能力
    並無意見，更稱「對丙○○的部分證據能力不爭執，爭執其
    證明力」（本院卷第34頁），惟其事後卻又再爭執95年11月
    13 日 上午8 時15分對丙○○所作之「高雄市政府警察局交
    通大隊交通事故談話紀錄表」受訪談人非丙○○本人，而係
    丙○○之母親林淑媛所答代簽，並認該紀錄表依法應不具證
    據能力云云，除被告之辯護人對已無爭執之事項事後任意反
    覆爭執（其既稱不爭執，顯係明示同意有證據能力），並不
    會使已確定有證據能力之證據因其事後反對即變回無證據能
    力外，經本院傳喚為丙○○製作該談話紀錄表之警員戊○○
    到庭作證，戊○○證稱：「（訪視調查表丙○○部分你有寫
    道被害人說他的腳踏車左手把與被告之機車相撞，這是何人
    說的？）這是他本人所說的。（後來為何在簽名的時候是由
    被害人的媽媽簽名的？）當時在高醫急診室的時候，被害人
    應該是手受傷，所以請他的媽媽代簽名。（你在做這份訪談
    資料時，裡面有無摻雜被害人媽媽的意見？）無。」（本院
    96年11月28日審判筆錄第10頁），故上開談話紀錄表縱係由
    被害人丙○○之母親簽名，但既係對車禍時之當事人丙○○
    所製作，且未摻雜當時不在場之林淑媛意見，自然具有證據
    能力。被告所提被證十二高雄市政府警察局於96年10月2 日
    函覆臺灣高雄少年法院之函文內雖表示聯絡人為方富強，但
    該函文從未表示對丙○○製作談話紀錄表者為方富強，且被
    告亦承認製作上開談話紀錄表者為警員戊○○，而如上所述
    本院亦已傳喚戊○○到庭證述談話紀錄表確係詢問丙○○後
    製作，故被告所辯談話紀錄表無證據能力之說詞並不可採。
貳、實體部分
一、訊據被告丁○○對上開車禍確有發生並造成被害人丙○○受
    有起訴書所載之傷害並不爭執，惟矢口否認其就車禍之發生
    有何過失，辯稱是丙○○騎腳踏車從被告右後方超車快速而
    來，但因丙○○之前方有汽車緊急煞車，丙○○為閃躲該汽
    車而突然左轉，致其腳踏車之左手把撞到在其左方對此突發
    事件無任何反應距離亦只好向左傾之被告機車右前車頭致兩
    輛車均人車倒地，丙○○應負本件車禍肇事之全部責任云云
    ，經查：
  (一)本件車禍之發生，由道路交通事故現場圖及事故現場照片可
    知，該條道路僅為雙向之二線道，因車禍時兩邊均停有車輛
    停放致造成路寬較窄，而被告、被害人之車輛及現場刮地痕
    均在對向車道上，被告之機車更是倒在刮地痕終點處（故該
    刮地痕係被告機車所造成），顯見被告機車於倒地剎那前已
    已行駛至對向車道上，被害人之腳踏車亦應相當接近分道線
    甚至亦已騎乘於對向車道；而以被告及被害人發生車禍處離
    最近號誌尚有距離尚遠（證人戊○○之證詞），機車為動力
    車輛，腳踏車則非動力車輛，當時前方交通順暢亦無彎道，
    被告更已於最初警員製作談話紀錄表時稱自己車速大約二十
    公里／小時，可知腳踏車之車速絕無快過被告機車可能，則
    被告機車會與被害人腳踏車發生擦撞導致車禍，惟一可能顯
    然只有被告自丙○○之後方為求超車行駛至對向車道，因未
    與丙○○之腳踏車保持安全間隔致兩車發生擦撞，且因兩車
    均係二輪車輛，擦撞後兩車之駕駛人可能為求車輛不要倒地
    或一時緊張致車輛左右搖晃，故最後倒地時才出現兩車均倒
    在對向車道及以兩車行進方向而言均向左倒情形。本件車禍
    既係因被告自被害人丙○○後方欲超車時未保持安全間隔致
    兩車擦撞才造成車禍，及丙○○亦有未靠右行駛之肇事原因
    ，被告之行為自有過失當無疑義。
  (二)次查由丙○○於車禍發生送往醫院後最近時間所作之談話紀
    錄表內容，因當時離案發僅過約一小時，丙○○之陳述應無
    另外思考刻意迴避責任之情，顯具有相當參考價值，丙○○
    當時係稱其腳踏車左手把與告機車右前車頭撞及致肇事，該
    機車從其腳踏車左後方而來，顯與本院前述認定相同，更足
    證明本件車禍發生確係被告機車右側車身因超車而與丙○○
    之腳踏車左側手把擦撞失控所造成。
  (三)另查丙○○腳踏車雖係左手把與被告機車右側車身擦撞，但
    如上所述因腳踏車係二輪車輛，於倒地前會左右搖晃，及騎
    乘者尚在腳踏車上未跌倒前腳踏車後方會比前方較早砸落在
    地上，故丙○○之腳踏車才會有後輪輪框明顯變形及後輪夾
    煞器變形之損害造成。丙○○嗣後雖改稱其腳踏車係左後方
    遭被告機車撞及才造成車禍，並欲以其腳踏車後輪輪框明顯
    變形及後輪夾煞器已變形等作為證明，但上開說詞除與丙○○前開符合事實之第一次說詞不符外，腳踏車後輪輪框明顯
    變形等亦無從證明撞擊點即係該處，故丙○○變更後之說詞
    亦不可採。
  (四)被告雖稱若係因其超車致造成車禍，以機車與被告父女二人
    重量加上行進速度其應可輕易只將被害人撞倒而自己仍可保
    持在直線上，其倒地方向亦不可能會是最後現場照片即雙方
    均左跌至對向車道上，及稱若依丙○○之說詞依力學原理及
    慣性丙○○亦不可能係左後輪被撞及云云，惟查本件車禍之
    發生自始即非雙方所願意，在被告與被害人發生碰撞前發覺
    距離太近，一般人就會緊急煞車，但因煞車不及造成車輛碰
    撞、失控而有現場之刮地痕，及二輪車輛倒地前會左右搖晃
    ，此實可輕易想像。設若依被告所稱以其機車與被告父女二
    人重量加上行進速度其應可輕易只將被害人撞倒而自己仍可
    保持在直線之說詞，若真有此情形被告反而是另有直接或未
    必傷害被害人之故意與行為，被告該等辯解顯有錯誤；另被
    害人丙○○稱其係腳踏車後輪遭被告撞擊亦非事實已如上述
    ，且被告所稱力學原理及慣性等僅係其片面之詞，並無任何
    依據，故被告上開辯解亦無從為對其有利之認定。
  (五)另查因被告亦對被害人丙○○提起告訴，經臺灣高雄少年法
    院送請高雄市交通局車輛行車事故鑑定委員會，鑑定結果路
    權歸屬部分認為本件車禍之發生，依據交通事故現場圖及事
    故現場照片顯示，此事故之發生應係陳（被告）車欲超越右
    前方張（被害人）車時，未與張車保持適當間隔；惟丙○○
    騎腳踏車未依規定靠右側行駛，致與陳車撞及，亦為此事故
    發生之次要原因，因此鑑定意見最後認「丁○○超車未保持
    安全間隔為肇事主因。丙○○未靠右行駛為肇事次因。」與
    本院見解相同。被告因鑑定意見對其不利雖稱高雄市交通局
    車輛行車事故鑑定委員會之鑑定意見係錯判，除其所稱力學
    、慣性等詞僅為其片面說詞及不符常情輕易即可推翻外，高
    雄市交通局車輛行車事故鑑定委員會之鑑定意見其後並經高
    雄市車輛行車事故覆議鑑定委員會維持，亦佐證本院所認定
    本件車禍肇事原因並無錯誤。
  (六)被告另稱高雄市車輛行車事故覆議鑑定委員會函覆高雄市政
    府與臺灣高雄少年法院所稱本件雙方撞擊點應刮痕起點處，
    該意見與高雄市交通局車輛行車事故鑑定委員會之鑑定意見
    互相矛盾，被告既騎乘於自己車道上，如非係丙○○突然遇
    其前方汽車緊急煞車率然左轉導致被告無反應距離，隨後雙
    方才在對向來車道上之刮痕起點處撞擊，否則豈可能會被告
    機車與丙○○腳踏車一起從自己車道橫至對向來車道巷云云
    ，惟查如上所述車禍發生處車道較窄，本件車禍之發生實係
    因被告機車欲超越丙○○之腳踏車而已跨越至對向車道，丙○○之腳踏車亦相當靠近分道線行駛，擦撞後兩車均有搖晃
    情形，才造成被告機車倒地時之刮地痕及兩輛車均在對向車
    道上，上開認定才符常理，故高雄市車輛行車事故覆議鑑定
    委員會函覆高雄市政府與臺灣高雄少年法院所稱本件雙方撞
    擊點應刮痕起點處，並無任何錯誤之處，與高雄市交通局車
    輛行車事故鑑定委員會之鑑定意亦無任何牴觸情形。被告並
    未證明自己之車輛一直行駛在自己車道上，卻以此為基礎為
    不合理之推論，並稱其說詞才是惟一之解釋，該等辯解自有
    錯誤；另被告於審判期日經檢察官訊問時稱：「（你當時騎
    機車你的前面有無汽車？）沒有。（腳踏車是在你的何處？
    ）右後方。（你的前面沒有汽車，腳踏車又在你的後方，為
    何你說腳踏車是看到前面有汽車才煞車撞到你？）我不知道
    前面有沒有汽車。我女兒有看到我沒有看到。」（本院96年
    11月28日審判筆錄第24頁），被告一再稱其機車本來在前方
    ，丙○○騎腳踏車從右後方快速騎來因為前方汽車煞車致丙○○突然左轉造成伊反應不及而發生車禍，則被告本在丙○○前方，丙○○若係看見前方汽車緊急煞車而突然左轉，被
    告騎乘機車者豈可能會沒有看到前方有汽車？被告之說詞實
    有自相矛盾情形，上開辯解顯無法使人置信。
  (七)就本件車禍之發生被告確有過失並造成被害人丙○○受有左
    側撓尺骨開放性骨折、牙齒脫裂顆之傷害，事證業已明確
    ，且被告所稱被害人係從右後方超車快速而來因前方汽車緊
    急剎車被害人才突然左轉而後發生車禍之辯解，實有嚴重自
    相矛盾之情已如上述，該等情形既不可能發生，則其稱欲傳
    喚其配偶潘仁娟作證證明被害人有坦承係自己左轉才造成本
    件車禍發生云云，既無此可能，且潘仁娟又非現場目擊者，
    對本件車禍發生經過既不知曉，自無傳喚必要。另被告女兒
    陳俐卉未滿16歲，依法不得命其具結，偵查中原檢察官命其
    具結之程序尚有錯誤，而陳俐卉雖稱被告騎得很慢，伊看到
    前面沒有腳踏車，丙○○從伊的右後方騎過來，因為前面有
    汽車煞車所以丙○○突然左轉撞上我們機車的右側前方菜籃
    我們三個人都往左邊倒云云，但該等說詞與本院依證據調查
    後之實情不符，且陳俐卉又與被告屬至親父女關係，其證詞
    顯有偏頗，自不足採信。
二、按汽車超車時，後行車超越時應顯示左方向燈並於前車左側
    保持半公尺以上之間隔超過，行至安全距離後再顯示右方向
    燈駛入原行路線，道路交通安全規則第101 條第1 項第5 款
    後段定有明文。被告於發生本件車禍前騎乘機車位於丙○○
    之後方，依道路交通事故現場圖、道路交通事故調查報告表
    （一）、（二）所記載車禍發生時現場之狀況，當時為晴天
    、日間視線良好、路面乾燥、無缺陷、無障礙物，被告成年
    且智能正常，並無不能注意之情形，竟疏未注意保持半公尺
    以上之安全間隔即行超車，致被告之機車右側車身與丙○○
    之腳踏車左側手把發生擦撞，造成兩車均倒置於對向車道上
    ，被害人丙○○並因此受有左側撓尺骨開放性骨折、牙齒脫
    裂顆之傷害，有告訴人提起告訴時所附被害人丙○○於高
    雄醫學大學附設中和紀念醫院診斷證明書可資證明（起訴書
    雖漏未記載丙○○因本件車禍受有牙齒脫裂共三顆之傷勢，
    惟該傷勢與被害人左側撓尺骨開放性骨折均係被告一過失行
    為所致，自為檢察官起訴效力所及並應由本院加以裁判）。
    被告既無不能注意之情形，卻疏未注意遽行超車造成本件車
    禍，其有過失已經明顯，及被害人係因本件車禍受傷，與被
    告之過失行為間並有相當因果關係，事證明確，被告過失傷
    害之犯行已堪認定。
三、核被告所為，係犯刑法第284 條第1 項前段之普通過失傷害
    罪。爰審酌被告就本件車禍有相當程度之過失，卻仍飾詞狡
    辯，迄今尚未與告訴人達成和解，顯見並無悔意。惟本件車
    禍發生後，警員戊○○在到達現場前，並不知道肇事者即被
    告之年籍資料，而戊○○到場後，被告即承認其係肇事者，
    不致於使本件車禍之肇事者及肇事原因無從追查，符合刑法
    第62條所規定自首之情（雖被告嗣後否認其就車禍之發生有
    過失情形，縱其辯解不可採，但此係被告訴訟法上合法權利
    之行使，不影響自首規定之適用），本院認並可適用自首規
    定予以減輕其刑，及告訴人就本件車禍之發生亦有疏失，與
    告訴人受傷情形等一切情狀，爰量處如主文所示之刑，並諭
    知易科罰金之折算標準。另被告本件犯罪時間既在96年4 月
    24 日 以前，合於減刑條件，自應依中華民國96年罪犯減刑
    條例第2 條第1 項第3 款之規定，減其宣告刑2 分之1 如主
    文所示，並諭知易科罰金之折算標準。
據上論斷，應依刑事訴訟法第299 條第1 項前段，刑法284 條第
1 項前段、第41條第1 項前段、第62條，刑法施行法第1 條之1
，中華民國96年罪犯減刑條例第2 條第1 項第3 款、第4 條、第
7條 第1 項、第2 項，判決如主文。
本案經檢察官甲○○到庭執行職務。
中　　華　　民　　國　　96　　年　　12　　月　　12　　日
                  刑事第九庭  審判長法  官  陳建和
                                    法  官  王奕勛
                                    法　官  黃紀錄
以上正本證明與原本無異。
如不服本判決應於收受本判決後10日內向本院提出上訴書狀，並
應敘述具體理由，如未敘述上訴理由者，應於上訴期間屆滿後20
日內補提理由書狀於本院（均須按他造當事人之人數附繕本）「
切勿逕送上級法院」。
中　　華　　民　　國　　96　　年　　12　　月　　12　　日
　　　　　　　　　　　　　　　　　 書記官   林志衡
中華民國刑法第284條（過失傷害罪）
因過失傷害人者，處 6 月以下有期徒刑、拘役或 5 百元以下罰
金，致重傷者，處1 年以下有期徒刑、拘役或5 百元以下罰金。
從事業務之人，因業務上之過失傷害人者，處 1 年以下有期徒刑
、拘役或1 千元以下罰金，致重傷者，處 3 年以下有期徒刑、
拘役或2 千元以下罰金。
